ACORDAO-COMPLETO-2357029

ACÓRDÃO 7057/2019 ATA 27/2019 - PRIMEIRA CÂMARA

VISTOS, relatados e discutidos estes autos em que se aprecia pensão civil instituída no âmbito da Superintendência de Administração do Ministério da Economia no Estado de Goiás,
	ACORDAM os Ministros do Tribunal de Contas da União, reunidos em sessão da Primeira Câmara, diante das razões expostas pelo Relator, e com fundamento no art. 71, incisos III e IX, da Constituição Federal de 1988, c/c os arts. 1º, inciso V, 39, inciso II, e 45 da Lei 8.443/1992, e ainda com os arts. 260, §§ 1º, 261, caput e § 1º, e 262 do Regimento Interno/TCU, em:
	9.1. considerar legais as pensões civis instituídas por Delphim Esposel Netto (XXX.773.037-XX) , Graciema Moreira de Assis (XXX.272.021-XX) e José Soares Nery (XXX.257.961-XX) , concedendo o registro aos atos correspondentes;
	9.2. considerar ilegais as pensões civis instituídas por Abenijes de Faria (XXX.027.831-XX) , Carlos Correia (XXX.058.808-XX) e Herminio Geraldo Ivo da Silva (XXX.883.868-XX) , negando o registro aos atos correspondentes;
	9.3. dispensar o ressarcimento das quantias indevidamente recebidas de boa-fé (enunciado 106 da súmula da jurisprudência predominante do TCU) ;
	9.4. determinar à Superintendência de Administração do Ministério da Economia no Estado de Goiás:
	9.4.1. no prazo de 15 (quinze) dias, faça cessar os pagamentos decorrentes dos atos ora considerados ilegais, sob pena de responsabilidade solidária da autoridade administrativa omissa, até a emissão de novos atos, escoimados da irregularidade relativa à parcela judicial de 3,17%;
	9.4.2. no prazo de 15 (quinze) dias, dê ciência do inteiro teor desta deliberação aos pensionistas cujos atos ora são considerados ilegais, esclarecendo-lhes que o efeito suspensivo proveniente da interposição de recurso não os eximem da devolução dos valores percebidos indevidamente após a notificação sobre o presente acórdão, em caso de não provimento do recurso porventura impetrado;
	9.4.3. no prazo de 30 (trinta) dias, informe ao TCU as medidas adotadas, sem prejuízo de encaminhar comprovante sobre a data em que os interessados tomaram conhecimento do contido no item anterior;
	9.4.4. acompanhe os Mandados de Segurança 35.410, 35.494, 35.498, 35.490 e 35.500 e, em caso de decisão desfavorável à entidade representativa da carreira dos instituidores, faça cessar o pagamento da parcela relativa ao bônus de eficiência e produtividade;
	9.5. dar ciência deste acórdão à Superintendência de Administração do Ministério da Economia no Estado de Goiás.

Atos de pensão civil.

Primeira Câmara

3. Interessados: Alice Correa Esposel (XXX.084.637-XX); Carla Correia (XXX.106.941-XX); Carlos Correia Filho (XXX.865.571-XX); Celso Jose de Assis (XXX.107.741-XX); Irene de Melo Faria (XXX.496.961-XX); Luciana de Fatima Oliveira (XXX.520.472-XX); Magui Mendes Soares (XXX.264.981-XX); Maria Helena de Oliveira Correia (XXX.299.931-XX); Terezinha Fonseca e Silva (XXX.910.401-XX).

13.1. Ministros presentes: Walton Alencar Rodrigues (Presidente), Benjamin Zymler, Bruno Dantas (Relator) e Vital do Rêgo.

BRUNO DANTAS

Por retratar com propriedade as principais ocorrências havidas nos presentes autos, adoto como relatório a instrução lavrada no âmbito da Secretaria de Fiscalização de Pessoal (peça 27) , que contou com a anuência do corpo diretivo daquela unidade (peça 28) :
“INTRODUÇÃO
1.	Trata-se de atos de concessão de pensão civil de ABENIJES DE FARIA (CPF XXX.027.831-XX) , CARLOS CORREIA (CPF XXX.058.808-XX) , DELPHIM ESPOSEL NETTO (CPF XXX.773.037-XX) , GRACIEMA MOREIRA DE ASSIS (CPF XXX.272.021-XX) , HERMINIO GERALDO IVO DA SILVA (CPF XXX.883.868-XX) e JOSE SOARES NERY (CPF XXX.257.961-XX) , ex-servidores do Superintendência de Administração do Ministério da Fazenda no Estado de Goiás.
2.	Os atos foram submetidos, para fim de registro, à apreciação do Tribunal de Contas da União (TCU) , de acordo com o art. 71, inciso III, da Constituição Federal. O cadastramento e a disponibilização ao TCU ocorreram por intermédio do Sistema de Apreciação e Registro de Atos de Admissão e Concessões, na forma dos arts. 2º, caput e incisos I a VI, e 4º, caput, da Instrução Normativa - TCU 78/2018.
3.	Ao benefício pensional instituído pelo Sr. Abenijes de Faria habilitou-se Irene de Melo Faria (na condição de viúva) .
4.	Ao benefício pensional instituído pelo Sr. Carlos Correia habilitaram-se Carla Correia (na condição de filha) , Carlos Correia Filho (na condição de filho) , Luciana de Fatima Oliveira (na condição de companheira) e Maria Helena de Oliveira Correia (na condição de ex-esposa pensionada) .
5.	Ao benefício pensional instituído pelo Sr. Delphim Esposel Netto habilitou-se Alice Correa Esposel (na condição de viúva) .
6.	Ao benefício pensional instituído pela Sra. Graciema Moreira de Assis habilitou-se Celso Jose de Assis (na condição de viúvo) .
7.	Ao benefício pensional instituído pelo Sr. Herminio Geraldo Ivo da Silva habilitou-se Terezinha Fonseca E Silva (na condição de viúva) .
8.	Ao benefício pensional instituído pelo Sr. Jose Soares Nery habilitou-se Magui Mendes Soares (na condição de viúva) .
HISTÓRICO
9.	Inicialmente, esta Unidade Técnica apresentou proposta de legalidade dos atos constantes do presente processo (peça 8) .
10.	 Após, constatou-se a ocorrência de erro em tal proposta, visto que alguns dos instituidores faleceram após a edição da MP 167, de 19/2/2004, posteriormente convertida na Lei 10.887/2004, e que os contracheques dos interessados Abenijes de Faria, Carlos Correia e Herminio Geraldo Ivo da Silva apresentavam parcela referente a 3,17%. Destarte, os benefícios foram calculados com base em remuneração em que constava rubrica irregular (peça 10) .
11.	 Assim, o processo foi restituído a esta Unidade Técnica para que fosse realizada nova instrução (peça 11) .
12.	 Em seguida, esta Unidade Técnica encaminhou os ofícios anexados às peças 13-16 aos beneficiários de Abenijes de Faria, Carlos Correia e Herminio Geraldo Ivo da Silva.
13.	 Os comprovantes de recebimento dos expedientes estão acostados às peças 18, 19, 20, 22. No entanto, apenas a interessada Maria Helena de Oliveira Correia apresentou resposta à oitiva (peça 24) .
EXAME TÉCNICO
14.	 No que se refere à rubrica questionada, trata-se de vantagem relativa a decisão judicial que concedeu o reajuste de 3,17% por perda remuneratória decorrente de aplicação errônea dos critérios de reajuste previstos nos arts. 28 e 29 da Lei 8.880/1994, que criou a Unidade Real de Valor (URV) e o real (Plano Real) .
15.	 A Portaria Interministerial 26, de 20/1/1995, divulgou o reajuste dos vencimentos fixando-os em 22,07%, embora o correto, segundo o critério definido naqueles dispositivos legais, fosse 25,94%. O percentual de 3,17% resulta da divisão do percentual de 125,94% (remuneração reajustada em 25,94%) pelo percentual de 122,07% (remuneração reajustada em 22,07%) .
16.	 Desta forma, devido à inclusão da parcela de 3,17% no cálculo do benefício, os atos de concessão de pensão civil cujos instituidores são Abenijes de Faria, Carlos Correia e Herminio Geraldo Ivo da Silva devem ser julgados ilegais, com negativa de registro. Tal vantagem judicial deveria ter sido absorvida pelas novas estruturas remuneratórias implantadas (ou mesmo por reajuste geral) após o provimento jurisdicional que beneficiou os instituidores (Acórdão 2161/2005-TCU-Plenário, entre outros) .
17. Quanto ao assunto, a beneficiária Maria Helena de Oliveira Correia apresentou, em suma, os seguintes argumentos:
a) a rubrica é advinda de decisão judicial e, portanto, sem limite temporal para recebimento (peça 24, p. 2) ;
b) a interessada não contribuiu para o pagamento, pois não teve ingerência na inclusão da parcela no cálculo do benefício (peça 24, p. 3) .
18.	Como já exposto, a vantagem, mesmo garantida por decisão judicial, deveria ter sido absorvida pelas novas estruturas remuneratórias implantadas. Sendo assim, não há como se aceitar o argumento de que a rubrica deveria continuar a ser paga indefinidamente. Sobre a participação da interessada no pagamento, é claro que não houve ingerência da beneficiária. 
19.	 Por fim, destaque-se que faz parte do cálculo das pensões instituídas por Abenijes de Faria, Carlos Correia, Graciema Moreira de Assis, Hermínio Geraldo Ivo da Silva, José Soares Nery o pagamento do bônus de eficiência, rubrica considerada irregular pelo TCU. No entanto, considerando os Mandados de Segurança 35.490, 35.494, 35.410 e 35.500 impetrados junto ao STF, não cabe determinação para suspender o pagamento da parcela no presente momento, devendo-se aguardar a decisão do Supremo Tribunal Federal sobre o assunto.
20.	 Similarmente ao que restou decidido no Acórdão 2245/2018-TCU-Primeira Câmara, cabe determinar à Superintendência de Administração do Ministério da Fazenda no Estado de Sergipe, com fulcro no art. 71, inciso IX, da Constituição Federal, que, na hipótese de desconstituição da decisão judicial obtida pelos Analistas Tributários e Auditores Fiscais da Receita Federal nos autos dos Mandados de Segurança 35.410, 35.490, 35.494 e 35.500, em trâmite no Supremo Tribunal Federal (STF) , faça cessar os pagamentos à interessada do Bônus de Eficiência e Produtividade, previsto na Lei 13.464/2017.
CONCLUSÃO
21.	 Por intermédio das supracitadas análises realizadas por esta unidade técnica nos atos de concessão de pensão civil instituídas por Abenijes de Faria, Carlos Correia e Herminio Geraldo Ivo da Silva, constatou-se a inclusão de rubrica relativa a 3,17% na base de cálculo do benefício. Assim, os atos devem ser julgados ilegais, com negativa de registro.
22. No que tange aos atos de concessão de pensão civil instituídos por Delphim Esposel Netto, Graciema Moreira de Assis e José Soares Nery, não se vislumbra irregularidade a macular a concessão. Desta forma, as referidas concessões podem ser consideradas legais e registradas.
PROPOSTA DE ENCAMINHAMENTO
23.	 Ante o exposto, com fundamento nos arts. 71, inciso III, da Constituição Federal, 1º, inciso V, e 39, inciso II, da Lei 8.443/1992 e 260, § 1º, do Regimento Interno do Tribunal de Contas da União, propõe-se:
a) considerar LEGAL e registrar os atos de concessão de pensão civil instituídos por Delphim Esposel Netto (CPF XXX.773.037-XX) , Graciema Moreira de Assis (CPF XXX.272.021-XX) e José Soares Nery (CPF XXX.257.961-XX) ;
b) considerar ILEGAL e negar o registro dos atos de pensão instituídos por Abenijes de Faria (CPF XXX.027.831-XX) , Carlos Correia (CPF XXX.058.808-XX) e Herminio Geraldo Ivo da Silva (CPF XXX.883.868-XX) ;
c) determinar à Superintendência de Administração do Ministério da Fazenda no Estado de Goiás que:
c.1) na hipótese de desconstituição da decisão judicial obtida pelos Sindicatos dos Analistas Tributários e Auditores Fiscais da Receita Federal  nos autos dos Mandados de Segurança 35.410, 35.490, 35.494 e 35.500, em trâmite no Supremo Tribunal Federal (STF) , faça cessar o pagamento às pensionistas de Abenijes de Faria, Carlos Correia, Graciema Moreira de Assis, Hermínio Geraldo Ivo da Silva e José Soares Nery do Bônus de Eficiência e Produtividade, previsto na Lei 13.464/2017, por ser incompatível com o art. 40, caput e §§ 1º, 3º, 4º e 18, da Constituição Federal, dada a expressa exclusão da vantagem, de caráter pro labore faciendo, da base de cálculo de contribuição previdenciária;
c.2) faça cessar os pagamentos decorrentes dos atos impugnados, comunicando ao TCU, no prazo de quinze dias, as providências adotadas, nos termos dos art. 262, caput, do Regimento Interno do TCU;
c.3) informe às interessadas o teor do acórdão que vier a ser prolatado, encaminhando ao TCU, no prazo de trinta dias, comprovante da data de ciência pelas interessadas;
d) dispensar a devolução dos valores indevidamente recebidos até a data da do acórdão que vier a ser proferido, com base no Enunciado 106 da Súmula da Jurisprudência do TCU;
d) esclarecer às interessadas que, no caso de não provimento de recurso eventualmente interposto junto ao TCU, deverão ser repostos os valores recebidos após a ciência do acórdão; e
e) cadastre no Sistema e-Pessoal, no prazo de 30 dias, com fulcro no art. 19, § 3º, da IN TCU 78/2018, novos atos de pensão das interessadas escoimados da irregularidade verificada nos autos.”
2.	O Ministério Público de Contas, representado nestes autos pelo Procurador Júlio Marcelo de Oliveira, manifestou-se de acordo com a proposta formulada pela secretaria especializada (peça 29) .
	É o relatório.

Eury Pereira Luna Filho (989-A/OAB-DF) e outros, representando Maria Helena de Oliveira Correia.

Procurador Júlio Marcelo de Oliveira.

pensão civil. pagamento de rubrica judicial referente ao índice de 3,17% sem observância do disciplinamento constante da medida provisória 2.225-45/2001. percentual já incorporado à remuneração. inobservância do regramento estabelecido no acórdão 2.161/2005-tcu-plenário. exaurimento dos efeitos da coisa julgada. irregularidade nA manutenção dessa rubrica na base de cálculo dos proventos de pensão. ilegalidade. determinações. pagamento de rubrica relativa ao bônus de eficiência e produtividade implementado pela Lei 13.464/2017. vantagem que não se insere na base de cálculo da contribuição previdenciária. impossibilidade de carreamento da parcela aos proventos de aposentadoria e pensão. irregularidade não constante do ato. decisão liminar exarada pelo supremo tribunal federal. impossibilidade de determinação para exclusão da vantagem. considerações. ciência. 1. A sentença que reconhece ao trabalhador ou ao servidor o direito a determinado percentual de acréscimo remuneratório deixa de ter eficácia a partir da superveniente incorporação definitiva do referido percentual aos seus ganhos. 2. A sentença faz coisa julgada nos limites da situação fática posta na petição inicial, não representando afronta à coisa julgada a decisão posterior deste Tribunal que afaste pagamentos oriundos de sentenças judiciais cujo suporte fático de aplicação já se tenha exaurido.

PENSÃO CIVIL (PCIV)

Secretaria de Fiscalização de Pessoal (Sefip).

Cuidam os autos de pensões civis instituídas no âmbito da Superintendência de Administração do Ministério da Fazenda no Estado de Goiás.
2.	Conforme consta do relatório precedente, a Sefip, com o apoio do Parquet especializado, manifestou-se pela ilegalidade dos benefícios instituídos por Abenijes de Faria, Carlos Correia e Herminio Geraldo Ivo da Silva em razão de impropriedade na inclusão de parcela judicial relativa à defasagem da URV (3,17%) . Quanto aos demais atos, as propostas são no sentido de que sejam considerados legais e registrados. Os pareceres também sugerem determinação ao órgão para que o deslinde de ações que tramitam perante o Supremo Tribunal Federal que amparam a manutenção da parcela relativa ao bônus de eficiência e produtividade aos pensionistas de Abenijes de Faria, Carlos Correia, Graciema Moreira de Assis, Hermínio Geraldo Ivo da Silva e José Soares Nery, inserida nos proventos por força da Lei 13.464/2017.
3.	Preliminarmente, registro que, diante da perspectiva de apreciação pela ilegalidade de atos e tendo em vista que eles foram disponibilizados ao TCU há mais de cinco anos, foi oferecida a oportunidade prévia de uso das garantias da ampla defesa e do contraditório, nos termos preconizados no Acórdão 587/2011-TCU-Plenário. Assim, a secretaria especializada realizou o chamamento dos beneficiários que se manifestassem sobre a falha detectada.
4.	De pronto, verifico que a análise produzida pela secretaria especializada tem por base amplo e convincente arrazoado que merece acolhimento, razão pela qual adoto aqui, como razões de decidir, os fundamentos ali sustentados, sem prejuízo de tecer as seguintes considerações.
5.	Em relação à parcela judicial de 3,17%, não é demais lembrar que ela advém de defasagem no cálculo da URV em dezembro de 1994. Diante do constatado descompasso, diversas categorias de servidores públicos recorreram ao Poder Judiciário a fim de incorporar a diferença a seus vencimentos, o que, em larga escala, foi obtido pela via judicial, passando a vantagem a ser paga aos favorecidos em parcela destacada.
6.	Ocorre que essa mesma diferença foi estendida, por intermédio da Medida Provisória 2.225-45/2001, a todos os servidores civis do Poder Executivo Federal, nos termos dos seguintes dispositivos:
“Art. 8º Aplica-se aos servidores civis do Poder Executivo Federal, extensivo aos proventos da inatividade e às pensões, nos termos do art. 28 da Lei nº 8.880, de 27 de maio de 1994, a partir de janeiro de 1995, o reajuste de vinte e cinco vírgula noventa e quatro por cento concedido aos servidores dos demais Poderes da União e aos Militares, deduzido o percentual já recebido de vinte e dois vírgula zero sete por cento.
Art. 9º A incorporação mensal do reajuste de que trata o art. 8º ocorrerá nos vencimentos dos servidores a partir de 1º de janeiro de 2002.
Art. 10. Na hipótese de reorganização ou reestruturação de cargos e carreiras, concessão de adicionais, gratificações ou qualquer outra vantagem de qualquer natureza, o reajuste de que trata o art. 8º somente será devido até a data da vigência da reorganização ou reestruturação efetivada, exceto em relação às parcelas da remuneração incorporadas a título de vantagem pessoal e de quintos e décimos até o mês de dezembro de 1994.”
7.	Dessa forma, conforme preconiza o art. 9º da sobredita norma, a partir de 1º de janeiro de 2002, todos os servidores civis do Poder Executivo Federal passaram a ter seus vencimentos reajustados no exato percentual a que alude o seu art. 8º, de modo que o pagamento destacado da referida parcela consubstancia pagamento em duplicidade (bis in idem) e deve ser considerado ilegal.
8.	Ademais, a leitura simples e direta do art. 10 da mesma norma não deixa margem para dúvidas. Havendo reestruturação de cargo ou carreira, concessão de adicionais, gratificações ou qualquer outra vantagem, independentemente de sua natureza, o reajuste é devido somente até a data em que se deu a reestruturação.
9.	A propósito, desde a edição da MP em comento, diversos foram os normativos que, de alguma forma, alteraram a estrutura remuneratória da carreira dos servidores da entidade de origem e que deveriam ter ensejado a absorção da parcela judicial de 3,17%, razão pela qual é indevida sua manutenção na base de cálculo do benefício ora apreciado.
10.	Ainda que, porventura, a sentença judicial concessiva da vantagem no caso em exame houvesse determinado expressamente a sua incorporação de forma definitiva à remuneração do servidor, as condições fáticas do caso atrairiam, inequivocamente, a disciplina do Acórdão 2161/2005-TCU-Plenário, momento em que este Tribunal balizou a forma de execução de sentenças judiciais concessivas de percentuais de planos econômicos, nos seguintes termos:
“9.2.1.2. recalcular, em cada caso, o valor nominal deferido por sentença judicial relativa a planos econômicos, de tal forma que a quantia inicial seja apurada, quando possível, na data do provimento jurisdicional, limitando-se essa revisão ao prazo de 5 anos anteriores. Acrescentar ao valor nominal calculado na data da sentença, apenas os reajustes gerais de salário do funcionalismo público federal ocorridos no período e subtrair as sucessivas incorporações decorrentes de novas estruturas remuneratórias criadas por lei, até a absorção integral dessa vantagem;” (grifo acrescido) .
11.	Após inúmeros precedentes que seguiram idêntica linha de juízo (e.g. Acórdão 1900/2007-TCU-Plenário, 962/2006-TCU-Plenário, 5.153/2009-TCU-1ª Câmara, 3.076/2009-TCU- 1ª Câmara, 4.128/2009-TCU-2ª Câmara, 5.259/2009-TCU-2ª Câmara) , foram cristalizados os seguintes enunciados da Súmula da jurisprudência predominante do TCU:
Enunciado 276
“As vantagens da estrutura remuneratória anterior não se incorporam à atual, exceto quando expressamente consignadas em lei superveniente.”
Enunciado 279
“As rubricas referentes a sentenças judiciais, enquanto subsistir fundamento para o seu pagamento, devem ser pagas em valores nominais, sujeitas exclusivamente aos reajustes gerais do funcionalismo, salvo se a sentença judicial dispuser de outra forma.”
12.	Aliás, a exata metodologia de cálculo do valor devido a título de decisão judicial concessiva de reajuste desse gênero, nos termos do disposto no paradigmático Acórdão 2161/2005-TCU-Plenário, foi talhada no Acórdão 269/2012-TCU-Plenário, que assim elucidou a questão:
“9.2. esclarecer à FURG que, para fins de implementação do procedimento previsto no subitem 9.2.1.2 do Acórdão 2161/2005-TCU-Plenário, conforme determinação constante do subitem 9.4.2 do Acórdão 2047/2008-TCU-Segunda Câmara, deve-se observar que:
9.2.1. a data-base para o cálculo da vantagem URP sob a forma de VPNI será a data do primeiro provimento judicial que determinar o seu pagamento, seja em sede de liminar ou de decisão de mérito, desde que tal data esteja compreendida no período de cinco anos que antecede a data da publicação do Acórdão TCU n.º 2161/2005, que foi em 23/12/2005. Caso contrário, ou seja, caso o provimento judicial seja anterior à data de 23/12/2000, deve-se considerar o valor pago nessa data (23/12/2000) , que corresponde a 5 (cinco) anos antes do Acórdão do TCU;
9.2.2. o valor calculado, na forma precedente, ficará sujeito aos aumentos gerais concedidos aos servidores públicos e deverá ser absorvido pelas reestruturações de carreira posteriores.”
13.	A rigor, portanto, o sustentáculo para continuidade do pagamento deixa de vigorar no instante em que a VPNI for plenamente absorvida por alterações remuneratórias posteriores. Isso porque a reestruturação principia nova ordem jurídica de remuneração. Além disso, conforme jurisprudência pacífica tanto no âmbito do STJ como do STF, não há que se falar em direito adquirido a regime de vencimentos, de forma que alterações posteriores devem absorver as vantagens decorrentes de decisões judiciais cujo suporte fático já se tenha exaurido, resguardada a irredutibilidade remuneratória (e.g., MS 13.721-DF/STJ, MS 11.145-DF/STJ, RE 241.884-ES/STF, RE 559.019-SC/STF, MS 26.980-DF/STF) .
14.	Ademais, o Supremo Tribunal Federal, ao julgar o Recurso Extraordinário 596.663, que teve repercussão geral reconhecida, assentou a tese de que a sentença que reconhece ao trabalhador ou ao servidor o direito a determinado percentual de acréscimo remuneratório deixa de ter eficácia a partir da superveniente incorporação definitiva do referido percentual aos seus ganhos. A título ilustrativo, transcrevo a ementa do referido julgado:
“Ementa: CONSTITUCIONAL. PROCESSUAL CIVIL. SENTENÇA AFIRMANDO DIREITO À DIFERENÇA DE PERCENTUAL REMUNERATÓRIO, INCLUSIVE PARA O FUTURO. RELAÇÃO JURÍDICA DE TRATO CONTINUADO. EFICÁCIA TEMPORAL. CLÁUSULA REBUS SIC STANTIBUS. SUPERVENIENTE INCORPORAÇÃO DEFINITIVA NOS VENCIMENTOS POR FORÇA DE DISSÍDIO COLETIVO. EXAURIMENTO DA EFICÁCIA DA SENTENÇA. 1. A força vinculativa das sentenças sobre relações jurídicas de trato continuado atua rebus sic stantibus: sua eficácia permanece enquanto se mantiverem inalterados os pressupostos fáticos e jurídicos adotados para o juízo de certeza estabelecido pelo provimento sentencial. A superveniente alteração de qualquer desses pressupostos (a) determina a imediata cessação da eficácia executiva do julgado, independentemente de ação rescisória ou, salvo em estritas hipóteses previstas em lei, de ação revisional, razão pela qual (b) a matéria pode ser alegada como matéria de defesa em impugnação ou em embargos do executado. 2. Afirma-se, nessa linha de entendimento, que a sentença que reconhece ao trabalhador ou servidor o direito a determinado percentual de acréscimo remuneratório deixa de ter eficácia a partir da superveniente incorporação definitiva do referido percentual nos seus ganhos. 3. Recurso extraordinário improvido.”
15.	Por aí se vê que a cessação dos pagamentos de acréscimos remuneratórios dessa natureza não representa ofensa à sentença judicial, mas efetiva obediência aos limites da coisa julgada, porquanto a força do aresto não pode impedir que fatos novos produzam as consequências que lhes são próprias, não se admitindo que a coisa julgada material signifique imunidade à alteração dos pressupostos fáticos e jurídicos que regem a questão.
16.	É que a coisa julgada, como situação jurídica (res) regulada pela sentença como norma singular e concreta (iudicata) , alcança apenas o estado de coisas sobre o qual incide a sentença, não se estendendo a inovações supervenientes, como a que decorre de lei ulterior que altere a organização ou a estrutura de cargos e carreiras, cujo regime jurídico não é imutável e perpétuo, nem gera direito adquirido à sua eterna permanência ou subsistência.
17.	No caso em análise, as pensões instituídas por Abenijes de Faria, Carlos Correia e Herminio Geraldo Ivo da Silva foram calculadas com fundamento no art. 40, § 7º, inciso I, da Constituição Federal, com a redação dada pela Emenda Constitucional 41/2003, c/c o art. 2º, inciso I, da Lei 10.887/2004, qual seja: pensão por morte, com valor do benefício igual à totalidade dos proventos percebidos pelo aposentado na data anterior à do óbito, até o limite máximo estabelecido para os benefícios do regime geral de previdência social, acrescido de setenta por cento da parcela excedente a este limite.
18.	Por esse fundamento, os referidos benefícios são pagos na forma de parcela única e reajustado nos termos do § 8º do art. 40 da Constituição Federal, com a redação dada pela Emenda Constitucional 41/2003, regulamentado pelo art. 15 da Lei 10.887/2004, verbis:
“Art. 15. Os proventos de aposentadoria e as pensões de que tratam os arts. 1o e 2o desta Lei serão reajustados, a partir de janeiro de 2008, na mesma data e índice em que se der o reajuste dos benefícios do regime geral de previdência social, ressalvados os beneficiados pela garantia de paridade de revisão de proventos de aposentadoria e pensões de acordo com a legislação vigente.” 
19.	Consultando as fichas financeiras dos instituidores, observa-se que a parcela judicial já deveria ter sido totalmente absorvida pelas reestruturações ocorridas antes da instituição da pensão civil. Nesse cenário, a vantagem judicial integrou irregularmente a base de cálculo dos benefícios e permanece repercutindo, mês a mês, no valor pago a título de pensão, com o agravante de incidirem-lhe, anualmente, os reajustes dos índices previdenciários, o que conduz à ilegalidade das pensões instituídas por Abenijes de Faria, Carlos Correia e Herminio Geraldo Ivo da Silva, tal como defendido pela secretaria especializada.
20.	Quanto ao pagamento do bônus de eficiência e produtividade em favor dos pensionistas de Abenijes de Faria, Carlos Correia, Graciema Moreira de Assis, Hermínio Geraldo Ivo da Silva e José Soares Nery, instituído pela Lei 13.464/2017, o TCU tem recorrentemente entendido que a referida vantagem não pode integrar os proventos de inatividade ou de pensão civil, por tratar-se de parcela remuneratória de natureza pro labore faciendo, expressamente excluída da base de cálculo da contribuição previdenciária.
21.	Nesse sentido, o TCU tem firmado que o pagamento de parcela destacada que não é alcançada pelo regime previdenciário não se coaduna com o caráter essencialmente contributivo desse sistema, intelecção que tem orientado diversas deliberações deste Tribunal no sentido de determinar a exclusão da vantagem em comento dos contracheques de servidores aposentados e de pensionistas, (e.g. Acórdãos 2.463/2017, 2.879/2017, 2.880/2017, 2.881/2017, 2.882/2017, 2.883/2017, 2.884/2017, 2.885/2017, 2.886/2017, 2.887/2017, 2.888/2017 e 2.889/2017, todos do Plenário) . Para exemplificar essa compreensão, colaciono o seguinte excerto do voto condutor do Acórdão 2879/2017-TCU-Plenário, de relatoria do nobre Ministro Benjamin Zymler:
“6.	 Atendo-me, pois, ao mérito, não vejo como admitir o pagamento a inativos e pensionistas do Bônus de Eficiência e Produtividade, ainda que tal pagamento encontre previsão em dispositivos da Lei 13.464/2017, porquanto essa mesma Lei exclui a vantagem da base de cálculo da contribuição previdenciária dos segurados:
‘Art. 17.  Os ocupantes do cargo de Auditor-Fiscal do Trabalho terão direito ao valor individual do Bônus de Eficiência e Produtividade na Atividade de Auditoria-Fiscal do Trabalho por servidor, na proporção de 1 (um inteiro) .
............................................................................................................................................
§ 2o  Os aposentados receberão o Bônus de Eficiência e Produtividade na Atividade de Auditoria-Fiscal do Trabalho correspondente ao período em inatividade (...) .. 
§ 3o  Os pensionistas farão jus ao Bônus de Eficiência e Produtividade na Atividade de Auditoria-Fiscal do Trabalho (...) . 
............................................................................................................................................
Art. 24.  O valor do Bônus de Eficiência e Produtividade na Atividade de Auditoria-Fiscal do Trabalho não integrará o vencimento básico, não servirá de base de cálculo para adicionais, gratificações ou qualquer outra vantagem pecuniária e não constituirá base de cálculo de contribuição previdenciária.’
7.	Com efeito, o pagamento a inativos e pensionistas – inclusive aqueles sem paridade – de vantagem remuneratória de natureza pro labore faciendo expressamente excluída da base de cálculo da contribuição previdenciária ofende diversos dispositivos inseridos no art. 40 da Constituição Federal, como segue:
‘Art. 40. Aos servidores titulares de cargos efetivos da União, dos Estados, do Distrito Federal e dos Municípios, incluídas suas autarquias e fundações, é assegurado regime de previdência de caráter contributivo e solidário, mediante contribuição do respectivo ente público, dos servidores ativos e inativos e dos pensionistas, observados critérios que preservem o equilíbrio financeiro e atuarial e o disposto neste artigo. 
§ 1º Os servidores abrangidos pelo regime de previdência de que trata este artigo serão aposentados, calculados os seus proventos a partir dos valores fixados na forma dos §§ 3º e 17: 
............................................................................................................................................
§ 3º Para o cálculo dos proventos de aposentadoria, por ocasião da sua concessão, serão consideradas as remunerações utilizadas como base para as contribuições do servidor aos regimes de previdência de que tratam este artigo e o art. 201, na forma da lei.
§ 4º É vedada a adoção de requisitos e critérios diferenciados para a concessão de aposentadoria aos abrangidos pelo regime de que trata este artigo, ressalvados, nos termos definidos em leis complementares, os casos de servidores: 
I - portadores de deficiência; 
II - que exerçam atividades de risco; 
III - cujas atividades sejam exercidas sob condições especiais que prejudiquem a saúde ou a integridade física.         
............................................................................................................................................
§ 12. Além do disposto neste artigo, o regime de previdência dos servidores públicos titulares de cargo efetivo observará, no que couber, os requisitos e critérios fixados para o regime geral de previdência social.
............................................................................................................................................
§ 18. Incidirá contribuição sobre os proventos de aposentadorias e pensões concedidas pelo regime de que trata este artigo que superem o limite máximo estabelecido para os benefícios do regime geral de previdência social de que trata o art. 201, com percentual igual ao estabelecido para os servidores titulares de cargos efetivos.’
8.	No ponto, a jurisprudência do TCU é bem ilustrada pelo Acórdão 1286/2008-TCU-Plenário, vazado nos seguintes termos:
‘9.2.1 no regime contributivo previdenciário constitucional é vedado ao servidor público carrear para os proventos da aposentadoria ou para a pensão por ele instituída parcela da remuneração sobre a qual não incidiu desconto previdenciário’.
9.	Aliás, sobre a essencialidade do caráter contributivo do sistema previdenciário do funcionalismo e, mais particularmente, a relevância do imperativo constitucional de preservação de seu equilíbrio financeiro e atuarial, soam oportunas as considerações da Sefip:
‘12. O regime próprio de previdência social (RPPS) , que é objeto da presente análise, é de natureza pública, filiação obrigatória, repartição simples, benefício definido, caráter contributivo e solidário, mediante contribuição do respectivo ente público, dos servidores ativos e inativos e dos pensionistas, observados critérios que preservem o equilíbrio financeiro e atuarial.
13. A previdência dos servidores públicos efetivos encontra amparo no art. 40 da Constituição Federal. (...) 
14. As reformas no Sistema de Previdência Social do Brasil, introduzidas pelas Emendas Constitucionais 20/1998 e 41/2003, promoveram diversas alterações no texto constitucional e na estrutura previdenciária brasileira. (...) Essas reformas previdenciárias tiverem como objetivo o equilíbrio financeiro e atuarial do sistema.
15. O Princípio do Equilíbrio Financeiro e Atuarial, introduzido pela primeira reforma (EC 20/1998) , veio dar segurança ao sistema e corrigir distorções promovidas por legislações anteriores que não se preocupavam com as obrigações que os direitos concedidos geravam para toda a sociedade brasileira.
16. Com a instituição do Princípio do Equilíbrio Financeiro e Atuarial, uma nova fase da Previdência Social foi inaugurada, trazendo a necessidade de uma legislação que considere a necessidade de sustentabilidade financeira do sistema e que permita a concessão de benefícios com uma estreita relação com os valores contribuídos.
............................................................................................................................................
20. O Princípio do Equilíbrio Financeiro e Atuarial, assim, se constitui como um princípio que busca o equilíbrio das contas da previdência social, sob o aspecto financeiro e atuarial, global e individual. É um princípio que busca garantir a manutenção do sistema previdenciário, fazendo com que os benefícios devidos por lei sejam satisfeitos no presente e no futuro. (...) 
21. A importância desse princípio fica evidente com a sua inserção no texto constitucional, colocando-o como princípio constitucional. Isso mostra a preocupação do detentor do poder constituinte de reforma, o legislador federal, com o equilíbrio econômico da previdência social. E não é para menos essa preocupação, pois, dada a importância da previdência social na sociedade, nada mais legítimo do que a preocupação de manter um sistema que seja sustentável e duradouro, sem riscos de quebra ou que a sociedade tenha que arcar com custos elevados que, em vez de ter um caráter social, acabam promovendo a desigualdade de renda no Brasil.
22. O motivo desse primado ter sido guinado à altura constitucional é sua absoluta imperiosidade no contexto do ordenamento. Sem seu perfilhamento, dificilmente o administrador público ou o particular lograrão a intenção inicial a que se propuseram, vale dizer a segurança da ordem previdenciária.
23.  O princípio foi inserido no texto da Lei Maior como mandamento a ser perseguido pelo legislador ordinário e acompanhado de perto pelo organizador da Previdência Social. Não se trata de abstração especulativa ou construção doutrinária; é comando dispositivo invocável em face de medidas que atentem contra sua determinação. Se ignorado pelo administrador ou legislador ordinário, vale dizer, pelo aplicador da regra previdenciária, a providência tomada reveste-se da classificação jurídica de inconstitucionalidade, sobrevindo os consectários inerentes.’” (destaques do original) 
22.	Como se pode observar, a compreensão do TCU sobre esse tema proclama que o pagamento do bônus de eficiência previsto na Lei 13.464/2017 a servidores inativos e pensionistas seria incompatível com diversos dispositivos constitucionais, a saber, art. 40, caput e §§ 1º, 3º, 4º e 18, da Carta Magna.
23.	Aliás, convém ressaltar que as pensões civis ora examinadas não são reajustadas pela regra da paridade, ou seja, a ela não se estendem as alterações ocorridas na estrutura remuneratória dos servidores pertencentes à carreira do instituidor, de modo que, ainda que o bônus de eficiência fosse sujeito a contribuições previdenciárias, não haveria que se falar em pagamento dessa parcela de forma destacada aos pensionistas. Conforme já esclarecido, os benefícios em exame foram instituídos na vigência da EC 41/2003, ou seja, são pagos na forma de parcela única, que não comporta acréscimos de qualquer natureza e que estão sujeitos exclusivamente aos reajustes do regime geral de previdência.
24.	Importante pontuar, ainda, que a parcela ora impugnada foi inserida nos contracheques dos pensionistas após a edição do ato pelo órgão de origem. Trata-se, portanto, de irregularidade que não interfere no juízo de legalidade das concessões, mas que exige a adoção de medidas por parte do TCU visando sua imediata correção.
25.	Nessas ocasiões, esta Corte de Contas tem procedido ao exame incidental de inconstitucionalidade da Lei 13.464/2017, afastando sua aplicação em cada caso concreto analisado a fim de determinar ao órgão de origem que exclua a vantagem impugnada, a exemplo do Acórdão 2463/2017-TCU-Plenário. A propósito, em relação à aptidão do TCU para exercer o controle difuso de constitucionalidade, importa salientar que o Supremo Tribunal Federal, nos termos de sua Súmula 347, assentou que “o Tribunal de Contas da União, no exercício de suas atribuições, pode apreciar a constitucionalidade de leis e de atos do poder público”, entendimento que esta Casa tem univocamente adotado quando o caso concreto o requer (e.g. Acórdãos 244/2010, 1.181/2010 e 945/2013, todos do Plenário) .
26.	Ocorre que, não obstante o TCU tenha assentado a irregularidade do pagamento do bônus de eficiência e produtividade a aposentados e pensionistas, tal questão foi levada ao descortino do Supremo Tribunal Federal por diversas entidades representativas de servidores públicos. Refiro-me aos Mandados de Segurança 35.410, 35.494, 35.498, 35.490 e 35.500, ocasiões em que o Ministro Alexandre de Moraes deferiu pedido liminar “para suspender os efeitos do ato impugnado na TC Processo 021.009/2017-1, unicamente, em relação aos substituídos pelo impetrante e, consequentemente, determinar que o Tribunal de Contas da União, nos casos concretos submetidos a sua apreciação, se abstenha afastar a incidência dos os §§ 2º e 3º dos artigos 7º e 17 da Medida Provisória 765/2016, convertida na Lei 13.464/2017”.
27.	Nesse cenário, o TCU encontra-se impedido de determinar a imediata exclusão da parcela relativa ao bônus de eficiência e produtividade. Por conseguinte, cumpre ao órgão de origem acompanhar o deslinde das referidas ações e, em caso de desconstituição das seguranças ali concedidas, fazer cessar o pagamento dessa vantagem.
	Em face do exposto, voto por que o Tribunal adote a deliberação que ora submeto à apreciação deste colegiado.
	TCU, Sala das Sessões Ministro Luciano Brandão Alves de Souza, em 6 de agosto de 2019.
Ministro BRUNO DANTAS
Relator